【裁判字號】    99,簡上,86
【裁判日期】    990407
【裁判案由】    詐欺
【裁判全文】
臺灣板橋地方法院刑事判決              99年度簡上字第86號
上  訴  人  甲○○
即  被  告
上列上訴人即被告因詐欺案件，不服本院中華民國98年11月30日
98年度簡字第9334號第一審判決（聲請簡易判決處刑案號：98年
度偵字第23258 號）提起上訴，及臺灣花蓮地方法院檢察署檢察
官移送併辦（99年度偵緝字第122 號），本院管轄第二審之合議
庭，判決如下：
    主  文
原判決撤銷。
甲○○幫助意圖為自己不法之所有，以詐術使人將本人之物交付
，處拘役伍拾日，如易科罰金，以新臺幣壹仟元折算壹日，緩刑
貳年。
    事  實
一、甲○○雖已預見將自己帳戶之存摺、提款卡連同密碼提供他
    人使用，可能幫助取得之詐欺集團便於從事財產犯罪及存取
    款項之用，竟仍基於幫助他人詐欺取財之不確定故意，於民
    國98年5 月7 日前之不詳時間，在不詳地點將其原開立之華
    僑銀行帳號00000000000000號帳戶（後為花旗臺灣銀行購併
    ，該帳戶轉為該銀行華中分行帳戶，下稱花旗銀行帳戶）之
    存摺、提款卡與密碼交付與真實姓名、年籍不詳之成年人，
    容任該他人與所屬詐欺集團成年成員得藉此作為詐欺取財之
    工具。嗣於該不明男子及所屬集團成員取得上開帳戶後，即
    共同基於意圖為自己不法所有之詐欺取財犯意聯絡，而為如
    下犯行：
（一）於98年5 月7 日10時10分許起，由佯稱係行政執行署官員
      之詐欺集團成員一再撥打電話予戊○○，向戊○○詐稱其
      遭他人冒名開立帳戶洗錢，進而告知戊○○應配合調查，
      並須將其帳戶內之存款提出，另匯至檢察官甲○○之花旗
      銀行帳戶內保管，致戊○○不疑有他陷於錯誤，隨依指示
      於同日12時50分許前往彰化縣大村鄉○○路2 號之大村郵
      局，提領己身帳戶內共計新臺幣（下同）9 萬元存款而出
      ，繼之填寫匯款申請書欲轉匯至甲○○前開帳戶內，惟因
      故該筆款項未成功匯入甲○○帳戶之中。
（二）於98年5 月14日11時3 分許，另由詐欺集團成員致電予乙○○，詐稱乙○○之帳戶為他人盜用洗錢，並表示如申請
      陽光法案將存款匯至指定帳戶，便可免除出庭之義務，致
      乙○○陷於錯誤，而於同日13時1 分許，依詐欺集團成員
      之指示，將8 萬元款項匯入甲○○之上述帳戶內。
    嗣戊○○、乙○○察覺有異報警處理，其等始知受騙，後終
    由員警循線查得上情。
二、案經乙○○訴由臺北縣政府中和第一分局報告臺灣板橋地方
    法院檢察署檢察官偵查後聲請簡易判決處刑暨彰化縣警察局
    員林分局報告臺灣花蓮地方法院檢察署檢察官移送併辦。
    理  由
壹、程序事項：
一、按被告以外之人於審判外之陳述，經當事人於審判程序同意
    作為證據，法院審酌該言詞陳述或書面陳述作成時之情況，
    認為適當者，亦得為證據，刑事訴訟法第159 條之5 第1 項
    定有明文。準此，本案證人即被害人戊○○、告訴人乙○○
    於警詢中之陳述，已經上訴人即被告甲○○於本院審判程序
    中同意作為證據，本院審酌該言詞陳述或書面陳述作成時之
    情況別無其他不可信之情事，認為適當，應具有證據能力，
    而可由本院採為認定犯罪事實之依據。
二、本案認定犯罪事實所引用之其他卷內所有卷證資料，並無證
    據證明係公務員違背法定程序所取得，被告於本院審理終結
    前就卷內所有卷證資料之證據能力亦均表示無意見，且卷內
    之文書證據，復無刑事訴訟法第159 條之4 之顯有不可信之
    情況與不得作為證據之情形，是以該等證據自均有證據能力
    。
貳、實體事項：
一、訊據被告矢口否認曾將其開立之銀行帳戶存摺、提款卡與密
    碼交付告知他人使用，辯稱：伊不知其帳戶存摺等物係何時
    遺失的，伊反而是在之後向銀行申請貸款時，經銀行職員告
    知，才發現前情，伊之前開物品或係遭他人為不法利用方生
    本案，伊絕無幫助詐欺取財之行為云云。
二、經查：
（一）被害人戊○○、告訴人乙○○先後確因誤信詐欺集團成員
      如上訛詐所言，而分別依該詐欺集團成員之指示於前揭時
      、地，先後欲將相關款項匯入被告之上開帳戶，被害人戊○○之9 萬元後因故未能匯入被告帳戶，至告訴人乙○○
      之8 萬元匯款部分則順利轉入，旋並經詐欺集團成員提領
      而出等情，業據其等於警詢時指證綦詳，並有被害人戊○○填載之郵政跨行匯款申請書影本乙紙、被告之前揭花旗
      銀行帳戶存摺往來明細表乙份，及本院依職權函查，花旗
      銀行以99年2 月9 日（九十九）政查字第29324 號函回覆
      表示該行相關往來明細，均無被害人戊○○於98年5 月7
      日匯款至被告帳戶之紀錄等查詢資料在卷可佐。是被害人
      等真曾因受詐欺集團成員詐騙而轉帳匯款前揭金額至被告
      花旗銀行帳戶，告訴人乙○○更因已完成匯款動作，導致
      受有財產損害此等事實當堪認定，至詐欺集團之正犯身分
      是否已經查明並遭查獲，核既與前開事實之論斷確定無關
      ，自亦對以下被告犯行論究部分不生何等影響。
（二）按一般社會經驗，常人如知悉帳戶存摺、提款卡等物品遭
      竊或遺失，為防止拾得或竊得之人盜領其存款或作為不法
      使用而徒增訟累，必會於發現後立即報警及向金融機構辦
      理掛失止付，在此種情形下，不明人士如仍以該帳戶作為
      犯罪工具，則在渠等向他人詐騙，並誘使被害人將款項匯
      入帳戶後，極有可能因帳戶所有人掛失止付而無法提領，
      致使先前大費周章從事之詐欺犯罪行為，日後卻無法獲得
      任何利益。從而不明人士通常運用者必係金錢收購或來路
      明確之帳戶，以便渠等能自由使用該等帳戶進行提款、轉
      帳等動作，而無須承擔該帳戶可能遭開立者掛失而無法順
      利提領贓物之風險。再者，欲使用提款卡領取款項者，須
      於金融機構所設置之自動櫃員機上依指令操作，並輸入正
      確之提款密碼，方可順利領得款項，若輸入錯誤之密碼達
      一定次數，更會因此中止提款程序並暫時扣留提款卡；且
      觀諸現今提款機及提款密碼之設計，至少有4 位數或6 位
      數以上密碼（每位數由0 至9 ，故有0000至9999或000000
      至999999等不同之組合），是苟非帳戶所有人已予同意、
      授權並告知提款密碼等情況，單純持有他人提款卡之人，
      欲隨機輸入密碼恰好與正確之密碼相符進而領取款項，機
      率實微乎其微。復佐以98年5 月14日告訴人乙○○匯款後
      ，被告帳戶立即經他人分次提領將前開款項悉數取出，此
      觀被告上開帳戶之交易明細清單即明，更可見不明人士在
      向被害人等為詐騙行為時，確有充分把握該帳戶不會被帳
      戶所有人掛失止付。遑論被告先於本院審理時表示其帳戶
      密碼為6 個0 ，且未記載於封套之上，於審理時，竟又翻
      異改稱封套上有註記密碼，所言反覆，自難採信。是以被
      告應係蓄意將上開帳戶之存摺及提款卡交付不明人士供作
      人頭帳戶使用，並告知提款密碼，不明人士方能無所顧忌
      ，輕易利用上開帳戶作為詐欺取財之工具。
（三）被告雖作如上辯稱，惟按金融存款帳戶事關存戶個人財產
      權益之保障，不論存摺、印鑑或提款卡等專屬性質均屬甚
      高，若落入不明人士手中，除存款有遭盜領之風險外，亦
      極可能被利用為取贓之犯罪工具，一般人均有妥為保管於
      不易遺失及他人不易知悉、取得之處所，以防止他人任意
      使用之認識，如非因前往金融機構辦理相關事項等類似重
      大原因，當不致將帳戶之存摺、提款卡及密碼併同攜帶外
      出，縱須攜帶外出，亦多隨身攜帶或放置於可隨時檢查之
      安全處所，並應將密碼與提款卡分別存放，以避免同時遺
      失使密碼之保護作用喪失殆盡，進而確保自己帳戶存款安
      全，倘有遺失或遭竊情事，亦理當會在發現後立即處理，
      儘速前往金融機構或警察機關辦理掛失止付或報案之手續
      ，以維自身信用與權益，一般金融機構亦多設有24小時服
      務專線，供民眾於非上班時間發生遺失、遭竊等情事時，
      可立即通知金融機構，以免遭有心人士冒用、冒領，此為
      報章雜誌廣電媒體廣為宣導之訊息，亦為社會一般大眾使
      用金融帳戶所不得諉為不知之基本常識。是以被告於遺失
      上開帳戶之存摺、提款卡及密碼後，竟始終未至金融機構
      辦理掛失手續，容任此等遺失狀態繼續維持，而須承擔上
      述存款被盜領或作為取贓工作之風險，被告對自己帳戶之
      重要金融物件如此輕忽對待，實與社會一般常情相悖。本
      院為求慎重，乃再委請被告攜同家人到庭，然查，除無從
      由其子即證人丙○○、丁○○難謂一致之證言當中，確認
      被告所提搬家遺失之說真有所憑外，被告另自承其住戶未
      有失竊情事，故其帳戶亦無可能係因此故而遭他人不法利
      用，況證人等既皆否認曾有接觸被告帳戶之行為，本院亦
      無從形成被告家人或有私用其所持帳戶之任何心證，則在
      以上諸般可能皆應予以剔除之情形下，本案僅存之唯一解
      釋自係被告帳戶等物應為其自身親手交付他人此情。又被
      告最終雖辯以曾將密碼寫在提款之封套上，然按提款密碼
      係金融交易之安全機制，為免遭他人冒用，本不應與提款
      卡、存摺等物併為存放，此為社會周知之事實，被告亦難
      諉稱不明，是其所稱將密碼抄在存摺袋子裡云云，毋寧亦
      顯與常情相違，更徒增他人未經同意而使用上開帳戶之風
      險，並使密碼設定之保護作用喪失殆盡，要難信其所辯符
      實。
（四）末以金融帳戶為個人之理財工具，而政府開放金融業申請
      設立後，金融機構大量增加，一般民眾皆可以存入最低開
      戶金額之方式自由申請開設金融帳戶，此外即無任何特殊
      之限制，因此一般人申請存款帳戶極為容易而便利，且得
      同時在不同金融機構申請多數存款帳戶使用，絕無使用他
      人帳戶之必要，此為一般日常生活所熟知之常識，故除非
      有特殊或違法之目的，並藉此躲避警方追緝，一般正常使
      用之存款帳戶，並無向他人借用、承租或購買帳戶存簿及
      提款卡之必要。又金融帳戶係個人資金流通之交易工具，
      事關帳戶申請人個人之財產權益，進出款項亦將影響其個
      人社會信用評價；而金融帳戶與提款卡、密碼結合，尤具
      專有性，若落入不明人士，更極易被利用為取贓之犯罪工
      具，是以金融帳戶具有強烈之屬人性及隱私性，應以本人
      使用為原則，衡諸常理，若非與本人有密切關係或特殊信
      賴關係，實無任意供他人使用之理，縱有交付個人帳戶供
      他人使用之特殊情形，亦必會先行瞭解他人使用帳戶之目
      的始行提供，並儘速要求返還。再詐欺集團經常利用大量
      取得之他人存款帳戶，以隱匿其財產犯罪之不法行徑，規
      避執法人員之查緝，並掩飾、確保因自己犯罪所得之財物
      ，類此在社會上層出不窮之案件，亦經坊間書報雜誌、影
      音媒體多所報導及再三披露而為眾所周知之情事，是以避
      免此等專屬性甚高之物品被不明人士利用為犯罪工具，亦
      為一般生活所應有之認識。查被告年滿20歲，智識既屬正
      常且具有一定之社會經驗，本非年幼無知或與世隔絕而無
      常識之人，對上情自無不知之理，惟被告竟將其所有具私
      密性、專屬性之上開帳戶存摺、提款卡及密碼提供他人，
      而容任他人對外得以上開帳戶之名義無條件加以使用，足
      認被告在主觀上已預見提供帳戶之行為可能幫助他人犯詐
      欺取財罪，亦不違反其本意而執意為之，惟尚無證據證明
      被告係以詐欺取財之犯意共同參與詐欺取財犯罪，應認被
      告有幫助詐欺取財之不確定故意。又被告另抗辯本案完全
      無法判斷其交付帳戶相關時地，何能逕論其罪，惟此一事
      實本即繫乎被告自承與否，被告既始終否認如上，本院就
      此自無再有釐清可能，然其幫助所為既經調查確認存在無
      誤，此等不明之處對全案成立之情節當無任何影響。綜上
      所析，本案事證已臻明確，被告犯行洵堪認定，應依法論
      科。
三、核被告所為，係犯刑法第30條第1 項前段、第339 條第1 項
    之幫助詐欺取財既遂罪，與同法第339 條第3 項、第1 項之
    幫助詐欺取財未遂罪。被告提供上開帳戶幫助詐欺集團分別
    詐騙被害人戊○○、告訴人乙○○二人之財物，就被害人戊○○部分，因無證據顯示確已完成匯入被告帳戶之程序，被
    告前開幫助行為所提供予正犯之助益自僅止於未遂階段，此
    與告訴人乙○○財物確因匯入被告帳戶受有損害，而得論以
    既遂部分，為想像競合犯，應依刑法第55條規定從一重之幫
    助詐欺取財既遂罪處斷，檢察官疏未審究被告於被害人戊○○受騙事實當中，所為未達既遂程度，尚有未恰，然其起訴
    之基本社會事實原屬同一，本院自可併予審究。另被告為幫
    助犯，爰依刑法第30條第2 項規定按正犯之刑減輕之。檢察
    官就同一事實部分，再函請移送本院併辦（臺灣花蓮地方法
    院檢察署99年度偵緝字第122號），本院原即得併予論究，
    附此陳明。
四、本案經原審詳查後，以被告罪證明確，予以論罪科刑，固非
    無見，而被告提起上訴否認犯罪所執之詞，亦非有理；然原
    審誤認被告就被害人戊○○受詐騙之事實部分，亦應成立幫
    助既遂犯行，容有所失之處已見前述，原判決既存此不當，
    自應由本院管轄之第二審合議庭將原判決撤銷改判。爰審酌
    被告提供個人金融帳戶轉供詐欺集團不法使用，助長他人犯
    罪，增加被害人尋求救濟及治安機關查緝犯罪之困難，危害
    被害人財產安全及社會治安，及犯罪後否認犯行，態度非屬
    良好等一切情狀，量處如主文所示之刑，併諭知易科罰金之
    折算標準，以示懲儆。
五、末查，被告前未曾因故意犯罪受有期徒刑以上刑之宣告，此
    觀諸前揭被告前案紀錄表即明，於本案中僅係因未予深思考
    量，致遭詐欺集團取得帳戶使用，而終罹刑典，雖其於犯罪
    後未能逕予坦承犯行，且尚未對告訴人給付適當賠償，然亦
    念及被告原非詐欺集團核心成員，所負刑責雖無可解免，但
    其應係在詐欺集團多般要求下，始將帳戶提款卡與密碼交出
    由他人使用，本院審酌被告既已歷經此次偵審程序與論處罪
    刑之教訓，當應已知完全警惕而無再犯之虞，將來若遇相類
    情事必可更加謹慎審度，故認前述對其所宣告之刑，以暫不
    執行為適當，爰依刑法第74條第1 項第1 款之規定，併予宣
    告緩刑2 年，以啟自新，並觀其後效。
據上論斷，應依刑事訴訟法第455 條之1 第1 項、第3 項、第36
9 條第1 項前段、第364 條、第299 條第1 項前段，刑法第30條
第1 項前段、第2 項、第339 條第1 項、第3 項、第55條、第41
條第1 項前段、第74條第1 項第1 款，刑法施行法第1 條之1 第
1 項、第2 項前段，判決如主文。
本案經檢察官蘇振文到庭執行職務。
中    華    民    國    99    年    4     月    7     日
                  刑事第六庭審判長  法  官  胡堅勤
                                    法  官  林家賢
                                    法  官  盧軍傑
上列正本證明與原本無異。
不得上訴。
                                    書記官  周玉茹
中    華    民    國    99    年    4     月    7     日
附錄本案論罪科刑法條全文：
刑法第339條
意圖為自己或第三人不法之所有，以詐術使人將本人或第三人之
物交付者，處5 年以下有期徒刑、拘役或科或併科1 千元以下罰
金。
以前項方法得財產上不法之利益或使第三人得之者，亦同。
前2 項之未遂犯罰之。

司法院資訊處製作；財團法人民間司法改革基金會備份。
